【裁判字號】    97,消債更,1213
【裁判日期】    980709
【裁判案由】    更生事件
【裁判全文】
臺灣臺南地方法院民事裁定          97年度消債更字第1213號
聲  請  人  甲○○
上列聲請人因消費者債務清理事件聲請更生，本院裁定如下：
    主    文
聲請人甲○○自民國九十八年七月九日下午四時起開始更生程序
。
    理  由
一、按債務人不能清償債務或有不能清償之虞，且無擔保或無優
    先權之債務總額未逾新臺幣（下同）1,200萬元者，於法院
    裁定開始清算程序或宣告破產前，得向法院聲請更生。法院
    開始更生程序之裁定，應載明其年、月、日、時，並即時發
    生效力，消費者債務清理條例第3條、第42條第1項、第45條
    第1項定有明文。又按債務人對於金融機構因消費借貸、自
    用住宅借款、信用卡或現金卡契約而負債務，在聲請更生或
    清算前，應提出債權人清冊，以書面向最大債權金融機構請
    求協商債務清償方案，並表明共同協商之意旨，消費者債務
    清理條例第151條第1項定有明文。
二、聲請意旨以：聲請人現每月收入約2萬元，然累積無擔保債
    務總金額已達4,288,316元，聲請人有不能清償債務之情事
    ，前已提出債權人清冊，以書面向最大債權金融機構即新光
    銀行請求共同協商債務清償方案，聲請人扣除自己基本生活
    開銷，每月僅能還款10,000元惟，因新光銀行所提供之還款
    條件為房屋貸款部分不能納入協商，聲請人仍需負擔每月
    8,000元貸款，另無擔保債務部分，每月需還款30,000元，
    已超越聲請人能力所能負擔，以致協商不成立，且其無擔保
    或無優先權之債務總額未逾1,200萬元，復未經法院裁定開
    始清算程序或宣告破產，爰依上開規定，提出前置協商不成
    立證明書、財產及收入狀況說明書、債權人清冊、債務人清
    冊，聲請更生等語。
三、經查：
  (一)聲請人於消費者債務清理條例施行後，於民國97年8月以書
    面向最大債權銀行新光銀行請求共同協商債務清償方案，
    當時無擔保債務總額4,288,361元、有擔保債務總額1,607,
    310元，聲請人表示其每月僅能還款1萬元，無法提高還款金
    額，惟以聲請人所欠無擔保債務總額4,288,361元加以計算
    ，聲請人主張之協商條件已超逾銀行公會所規定之180期；
    新光銀行另提出聲請人每月負擔38,000元之協商條件，債務
    人無力接受此條件，新光銀行遂於97年9月22日寄發協商不
    成立通知書，此有聲請人97年10月27日所提陳報狀及臺灣新
    光商業銀行98年1月20日陳報狀在卷可參。
  (二)按本條例所稱消費者，指5年內未從事營業活動或從事小規
    模營業活動之自然人；前項小規模營業指營業額平均每月20
    萬元以下者，消費者債務清理條例第2條第1項、第2項定有
    明文。而本條例第2條立法理由為：一為符合費用相當性原
    理及程序經濟原則，本條例適用對象為自然人，並限定其範
    圍為最近5年內未從事營業活動者，例如：單純受領薪水、
    工資之公務員、公司職員、勞工等；或從事小規模營業活動
    者，例如：計程車司機、小商販等，不論渠等負債務之原因
    是否因消費行為而生，均得利用較和解、破產程序簡速之更
    生及清算程序清理債務，助益其適時重建更生。又本條例所
    稱「消費者」，係對應於營業人而言，與消費者保護法第2
    條第1款定義之「消費者」不同，附此敘明。二本條所指小
    規模營業，參照統一發票使用辦法第4條第1款，及財政部75
    /07/12台財稅字第7526 254號函訂定營業人使用統一發票銷
    售額標準為平均每月20萬元，故規定其事業每月營業額平均
    在20萬元以下。又本條例施行細則第3條第1項規定：本條例
    第2條第1項所稱之營業活動，係指反覆從事銷售貨物、提供
    勞務或其他相類行為，以獲取代價之社會活動。第2項規定
    ：債務人為公司或其他營利法人之負責人，無論是否受有薪
    資，均視為自己從事營業活動，其營業額依該公司或其他營
    利法人之營業額定之。考其立法理由為：債務人為獨資或合
    夥經營商號者，即係從事營業活動之自然人，並依該商號之
    營業額定其是否有本條例之適用。同理，債務人為公司或其
    他營利法人之負責人者，無論是否受有薪資，亦應視為其係
    自己從事營業活動，並依該公司或其他營利法人之營業額定
    其是否有本條例之適用，爰設第2項，以杜爭議。是更生或
    清算之聲請案件，法院應先審酌聲請人是否為本條例第2條
    適用對象；如聲請人為營利法人或獨資、合夥經營商號，不
    論是否為法人或商號之負責人，均屬從事營業活動之自然人
    ，皆應依法人或商號之營業額以決定是否有本條例之適用；
    又本條例第2條第1項所定之5年期間，自聲請更生或清算前1
    日回溯5年計算之；第2項所定之營業額，以5年內之營業總
    額除以實際營業月數計算之，消費者債務清理條例施行細則
    第3條第2項及第4條亦有明文規定。聲請人於5年內曾經營「
    傑美早餐專賣店」及「兩種茶茶飲」，其中「傑美早餐專賣
    店」每月查定營業額為60,700元，已於93年12月20日註銷在
    案，「兩種茶茶飲」每月查定營業額60,000元等情，此有財
    政部台灣省南區國稅局台南市分局98年3月11日南區國稅南
    市三字第09 80019652號函附卷可憑，足認聲請人之營業額
    平均每月未超過20萬元，屬小規模營業活動之自然人，符合
    本條例第2條第1項及第2項規定之要件。
  (三)聲請人主張其目前租屋經營加盟「兩種茶茶飲」，扣除每月
    3 萬元店租及營業成本後，每月淨盈餘約為2萬元等情，並
    據聲請人提出加盟合約書、租賃房屋證明單、房屋租賃契約
    書、每月收入與支出表、月報表、估價單、出貨單、收據等
    為證，惟據聲請人於97年8月18日向新光銀行請求共同協商
    債務清償時，書立前置協商收入切結書為每月收入3萬元等
    情，此有前置協商切結書可稽，又聲請人於97年8月25日以
    前在臺灣銀行每月有優惠存款利息收入5,225元，於97年9月
    5 日優惠存款350,187元解約，此有聲請人臺灣銀行優惠儲
    蓄存款存摺在卷可參。由此可知聲請人於97年8月以前每月
    收入總額應為35,225元【計算式:30,000 ＋5,225＝35,22
    5) ，惟聲請人次97年9月5日優惠存款解約以後，每月收入
    約3萬元，應可認定。
  (四)聲請人主張其每月必要支出房貸8,000元、賦稅305元、膳食
    費4,200元，合計12,505元一節，按消費者債務清理條例之
    立法目的，乃為兼顧債權人、債務人雙方之利益，對陷於經
    濟上困境之消費者，使其透過重建型之更生程序或清算型之
    清算程序清理其債務，藉以妥適調整債務人與債權人及其他
    利害關係人間之權利義務關係，保障債權人獲得公平受償，
    並謀求消費者經濟生活之重建復甦機會，是以，債務人為使
    其有經濟復甦更生之機會，自應以誠實及信用之原則面對自
    己之債務，積極勉力謀求更生償債方案，除應積極開源努力
    勤奮工作以增加收入償還債務外，尚須節流儉樸其生活需求
    而適當控制其生活費用支出，以達成勉力履行債務。依行政
    院內政部公告97年度臺灣省低收入戶最低生活費用每人每月
    為9,829元，該生活費標準係按照政府最近1年平均每人消費
    支出（包括食品費、衣著鞋襪費、房租水電費、家居管理費
    、醫療保健費、交通通訊費、娛樂教育費及雜項支出）百分
    之60訂定，是以聲請人每月必要生活費用（包含食、衣、住
    、行等）依此標準計算，始屬合理。聲請人既自陳其負債大
    於資產，於履行債務期間本應節約省用，並誠實勤勉地履行
    債務，過較不寬裕之經濟生活，並誠實勤勉地履行債務，以
    期早日清償債務，始符合公平正義及誠信原則，故以內政部
    公告97年度臺灣省低收入戶最低生活費用每人每月9,829元
    計算，始屬公允，聲請人既已積欠債務，其主張每月生活費
    用高達12,505元，顯有違於履行債務期間應誠實勤勉地履行
    債務，過較不寬裕之經濟生活之公平原則，是其每月基本生
    活費應以9,829元，始屬適當，逾9,829元部分，非屬必要生
    活費用，應予剔除。以聲請人於97年9月以後平均每月收入
    30,000元，扣除其本身每月必要支出9,829元後，餘款20,17
    1元【計算式:30,000 －9,829＝20,171】，顯不足以支付新
    光銀行提供無擔保債務部分每月清償38,000元之協商條件，
    有顯不能期待要求債務人依銀行所提協商條件為履行。
  (五)聲請人另有坐落於臺南市○○區○○段6021-6號土地一筆及
    門牌號碼臺南市○○區○○里○○路○段390巷77號7樓之4號
    房屋一棟，車號3XB-8673號BENZ一輛，資產總額為1,280,
    792元，此有稅務電子閘門所得調件明細表在卷足考，聲請
    人以上開房屋及土地向中國信也銀行借款並設定抵押權，此
    有土地及建物登記簿謄本在卷足考，又聲請人有擔保借款債
    務，截至98年6月29日止，尚積欠1,365,626元，此有中國信
    託銀行民事陳報狀附卷可憑，是聲請人若處分其上開不動產
    ，亦僅足以清償其有擔保之借款債務，而無餘款清償上開無
    擔保債務總額4,288,361元，無助於清償無擔保債務，聲請
    人乃無力支付新光銀行提供無擔保債務部分每月清償38,000
    元之協商條件，應可認定。
四、綜上所述，聲請人雖從事營業，然每月營業額未超過20萬元
    ，其中無擔保或無優先權之債務在1,200萬元以下，且前未
    曾經法院宣告清算程序或宣告破產，亦未曾依消費者債務清
    理條例或破產法之規定而受刑之宣告等情，亦有本院民事紀
    錄科查詢表、臺灣高等法院被告前案紀錄表在卷可憑。聲請
    人雖曾與最大債權銀行為前置協商，但債務人無法負擔任何
    還款條件，而協商不成立，且未經法院裁定開始清算程序或
    宣告破產，又無消費者債務清理條例第6條第3項、第8條或
    第46條各款所定駁回更生聲請之事由存在，聲請人聲請更生
    ，洵屬有據，爰裁定如主文。
中    華    民    國    98    年    7     月    9     日
              民事第二庭    法  官    張桂美
以上正本證明與原本無異。
本件不得抗告。
本裁定已於98年7月9日下午4時公告。
中    華    民    國    98    年    7     月    9     日
                            書記官    謝安青


司法院資訊處製作；財團法人民間司法改革基金會備份。
